ACORDAO-COMPLETO-2375287

ACÓRDÃO 453/2020 ATA 1/2020 - PRIMEIRA CÂMARA

VISTOS, relatados e discutidos estes autos de reformas deferidas pelo Comando do Exército,
ACORDAM os Ministros do Tribunal de Contas da União, reunidos em sessão da Primeira Câmara, diante das razões expostas pelo Relator, com fundamento no art. 71, inciso III, da Constituição Federal e nos arts. 1º, inciso V, 39, inciso II, e 45 da Lei 8.443/1992, em:
9.1. considerar legais os atos de reforma de interesse dos srs. Altair Correa, Aniceto Alves de Carvalho, Daniel Milazzo, Djalma Santos da Silva, Luiz Caroli, Luiz Gonzaga de Andrada Serpa, Pedro Moacir Lavigne Piaia e Sandino de Avila Boucinha, ordenando seu registro;
9.2. considerar ilegal o ato de alteração de reforma de interesse do sr. Jaceguay de Almeida (número 32780/2017) , recusando seu registro;
9.3. dispensar o ressarcimento das quantias indevidamente recebidas, em boa-fé, pelo interessado, consoante o Enunciado 106 da Súmula de Jurisprudência deste Tribunal;
9.4. determinar ao Comando do Exército que:
9.4.1. faça cessar, no prazo de 15 (quinze) dias, contado a partir da ciência desta deliberação, os pagamentos decorrentes do ato impugnado, sob pena de responsabilidade solidária da autoridade administrativa omissa, consoante disposto nos arts. 71, inciso IX, da Constituição Federal e 262 do Regimento Interno desta Corte;
9.4.2. dê ciência do inteiro teor desta deliberação ao sr. Jaceguay de Almeida, alertando-o de que o efeito suspensivo proveniente da interposição de eventuais recursos, caso não providos, não o exime da devolução dos valores indevidamente percebidos após a notificação;
9.4.3. envie a esta Corte de Contas, no prazo de 30 (trinta) dias, por cópia, comprovante de que o interessado teve ciência desta deliberação;
9.5. determinar à Sefip que:
9.5.1. proceda ao destaque do ato inicial de reforma do sr. Jaceguay de Almeida (número 45707/2018) e, previamente à instrução do novo processo, investigue a exação do percentual de anuênios atribuído ao interessado;
9.5.2. monitore o cumprimento das medidas indicadas no item 9.4.

Apreciação, para fins de registro, de atos de reforma editados pelo Comando do Exército.

Primeira Câmara

Ministério da Defesa - COMANDO DO EXÉRCITO.

3. Interessados: Altair Correa (XXX.359.667-XX); Aniceto Alves de Carvalho (XXX.584.927-XX); Daniel Milazzo (XXX.594.428-XX); Djalma Santos da Silva (XXX.112.447-XX); Jaceguay de Almeida (XXX.787.348-XX); Luiz Caroli (XXX.722.097-XX); Luiz Gonzaga de Andrada Serpa (XXX.009.287-XX); Pedro Moacir Lavigne Piaia (XXX.787.607-XX); Sandino de Avila Boucinha (XXX.751.407-XX).

13.1. Ministros presentes: Walton Alencar Rodrigues (Presidente), Benjamin Zymler (Relator), Bruno Dantas e Vital do Rêgo.
13.2. Ministro-Substituto presente: Weder de Oliveira.

BENJAMIN ZYMLER

Trata-se de concessões de reforma no âmbito do Comando do Exército.
2.	A Secretaria de Fiscalização de Pessoal (Sefip) , não tendo encontrado irregularidade nos atos, propõe, com a anuência do Ministério Público, seu registro.
	É o relatório.

não há

Procurador Marinus Eduardo De Vries Marsico.

REFORMA. DESTAQUE DE UM DOS ATOS, PARA SANEAMENTO PROCESSUAL. ILEGALIDADE E NEGATIVA DE REGISTRO DE OUTRO, EDITADO PARA ELEVAR O SOLDO DE REFERÊNCIA DOS PROVENTOS EM UM GRAU HIERÁRQUICO, COM FULCRO NO ART. 110, § 1º, DA LEI 6.880/1980. AUSÊNCIA DE PREVISÃO LEGAL PARA EXTENSÃO DA VANTAGEM PREVISTA NO DISPOSITIVO A MILITARES JÁ REFORMADOS. LEGALIDADE E REGISTRO DAS DEMAIS CONCESSÕES. DETERMINAÇÕES.

REFORMA (REFO)

Secretaria de Fiscalização de Pessoal (SEFIP).

Em exame, dez reformas de militares do Comando do Exército.
2.	A Secretaria de Fiscalização de Pessoal (Sefip) , em instrução automatizada, propugna o registro dos atos.
3.	O Ministério Público põe-se de acordo.
4.	Divirjo dos pareceres no tocante aos títulos (inicial e alteração) editados em favor do sr. Jaceguay de Almeida, como segue.
5.	Segundo informam os autos, o militar, ocupante do posto de Coronel, foi transferido para a reserva remunerada em 1989, tendo, desde então, seus proventos calculados com base no soldo de General de Brigada, com fulcro na regra prevista na redação primitiva do art. 50, inciso II, da Lei 6.880/1980 (“São direitos dos militares (...) a percepção de remuneração correspondente ao grau hierárquico superior ou melhoria da mesma quando, ao ser transferido para a inatividade, contar mais de 30 (trinta) anos de serviço”) . Nessas condições, o militar foi reformado ex officio em 1997, ao atingir a idade limite de permanência na reserva remunerada.
6.	Anos mais tarde, em 2016, o título de inatividade do sr. Jaceguay de Almeida foi alterado para vincular seus proventos ao soldo de General de Divisão, ou seja, dois graus hierárquicos acima daquele que o militar ostentava na atividade. O fundamento para tanto seria o disposto no art. 110, § 1º, da Lei 6.880/1980 (Estatuto dos Militares) , na redação dada pela Lei 7.580/1986:
“Art. 110. O militar da ativa ou da reserva remunerada, julgado incapaz definitivamente por um dos motivos constantes dos incisos I e II do art. 108, será reformado com a remuneração calculada com base no soldo correspondente ao grau hierárquico imediato ao que possuir ou que possuía na ativa, respectivamente. 
§ 1º Aplica-se o disposto neste artigo aos casos previstos nos itens III, IV e V do artigo 108, quando, verificada a incapacidade definitiva, for o militar considerado inválido, isto é, impossibilitado total e permanentemente para qualquer trabalho.”
7.	Como se vê, o benefício previsto no art. 110 da Lei 6.880/1980, expressamente dirigido ao militar da ativa ou da reserva remunerada, não alcança o militar reformado. Ademais, quer da ativa, quer da reserva, o benefício se traduz no cálculo dos proventos com base no soldo do posto hierárquico imediato àquele que o favorecido apresentava na ativa – ou seja, não há espaço na norma para o cálculo dos proventos ter por referência dois postos acima daquele que o militar possuía quando ainda em atividade.
8.	Sobre o primeiro ponto – os destinatários do adicional –, a jurisprudência do Superior Tribunal de Justiça (STJ) , intérprete último da lei federal, há muito se encontra pacificada, como ilustra o precedente adiante reproduzido:
“ADMINISTRATIVO. MILITAR. REFORMA. ALTERAÇÃO DE BENEFÍCIO. INCAPACIDADE SUPERVENIENTE. ART. 110, § 1º, C/C ART. 108, V, DA LEI 6.880/80. MILITARES DA ATIVA OU RESERVA REMUNERADA. RESTRIÇÃO. MILITAR JÁ REFORMADO. IMPOSSIBILIDADE. 1. A reforma do militar com a remuneração calculada com base no soldo correspondente ao grau hierárquico imediato ao que possuir ou que possuía na ativa, nos termos do art. 110, § 1º, c/c o art. 108, V, da Lei 6.880/80, restringe-se aos militares da ativa ou reserva remunerada, na exata disposição do caput do art. 110, não sendo possível a concessão de tal benesse àqueles militares já reformados. 2. Recurso especial não provido” (REsp 1.340.075/CE, Rel. Min. Castro Meira, Segunda Turma, julgado em 9/4/2013, DJe de 15/4/2013; ênfase acrescentada) .9.	Quanto ao segundo ponto – a possibilidade de concessão em cascata do benefício –, a jurisprudência do STJ rejeita a hipótese mesmo que a moléstia incapacitante tenha sido adquirida com o militar ainda na reserva remunerada. Em outras palavras, se já beneficiário da vantagem do art. 50, inciso II, da Lei 6.880/1980 (inatividade com proventos calculados sobre o posto hierárquico imediato) , nem sequer o militar da reserva remunerada acometido de moléstia incapacitante faz jus a nova melhoria de proventos com esteio no art. 110, § 1º, da Lei 6880/1980. Nesse sentido, exemplificativamente, cito como precedente:
“AGRAVO REGIMENTAL NOS EMBARGOS DE DECLARAÇÃO EM RECURSO ESPECIAL. ADMINISTRATIVO. MILITAR DA RESERVA REMUNERADA. SUPERVENIÊNCIA DE INCAPACIDADE TOTAL E DEFINITIVA. REFORMA. CÁLCULO DOS PROVENTOS. SOLDO DO POSTO IMEDIATAMENTE SUPERIOR AO QUE EXERCIA NA ATIVA. 
1. A orientação jurisprudencial desta Corte Superior é no sentido de que o militar da reserva remunerada julgado definitivamente incapaz para qualquer trabalho, como na hipótese de estar acometido de cardiopatia grave, deve ser reformado com proventos correspondentes ao soldo da graduação hierárquica imediata a que possuía na ativa, nos termos do art. 110, § 1º, da Lei nº 6.880/80. 
2. Agravo regimental a que se nega provimento” (AgRg nos EDcl no Recurso Especial 966.142/RJ, Rel. Min. Marco Aurélio Bellizze, Quinta Turma, julgado em 26/2/2013, DJe de 5/3/2013) .
10.	A propósito, cumpre anotar que o mesmo posicionamento foi encampado à unanimidade pelo Plenário desta Corte de Contas por meio do Acórdão 2.225/2019, de 18/9/2019.
11.	Assim, ilegal a alteração da reforma do sr. Jaceguay de Almeida (peça 7) .
12.	Quanto ao título concessório inicial do militar (peça 11) , este ainda não se encontra apto à formação de juízo definitivo. Para tanto, preliminarmente, faz-se necessário requerer à origem o mapa de tempo de serviço do interessado, haja vista a aparente incongruência entre a data de transferência do militar para a reserva remunerada (28/12/1989) e o termo final considerado para cálculo dos anuênios (29/7/1997) , coincidente com a data da reforma.
13.	Finalmente, no tocante às demais concessões tratadas neste processo, acompanho a proposição dos pareceres técnicos, favoráveis ao registro.
14.	Diante do exposto, voto no sentido de que este Colegiado adote a deliberação que ora submeto a sua apreciação.
TCU, Sala das Sessões Ministro Luciano Brandão Alves de Souza, em 28 de janeiro de 2020.
BENJAMIN ZYMLER 
Relator